【裁判字號】    94,訴,7394
【裁判日期】    951229
【裁判案由】    確認委任關係不存在
【裁判全文】
臺灣臺北地方法院民事判決              94年度訴字第7394號
原      告  甲○○
                        2樓
訴訟代理人  薛欽峰律師
被      告  匯豐證券股份有限公司
特別代理人  王秋芬律師
上列當事人間請求確認委任關係不存在事件，本院於九十五年十
二月五日言詞辯論終結，判決如下：
    主  文
確認原告與被告間監察人之委任關係不存在。
訴訟費用由被告負擔。
    事實及理由
甲、程序方面
    按對於無訴訟能力人為訴訟行為，因其無法定代理人，或其
    法定代理人不能行代理權，恐致久延而受損害者，得聲請受
    訴法院之審判長，選任特別代理人，民法第51條第1項定有
    明文。查本件被告所有董事包括董事長劉德富、林昇聖、林
    彥玲均已辭任，並經法院確認其等之董事之委任關係不存在
    ，致被告公司無人可代表被告與原告訴訟，經本院以94年度
    聲字第3825號選任王秋芬律師為被告之特別代理人為訴訟行
    為，合先敘明。
乙、實體方面
一、原告起訴主張：訴外人匯達投資股份有限公司（下稱匯達公
    司）為被告公司之法人股東，原告前以訴外人匯達公司派任
    被告公司之法人股東代表，並經當選為被告公司之監察人，
    惟被告公司及訴外人匯達公司現均已廢止在案，則原告之監
    察人職務即失所據，其委任關係本應消滅，且依公司法第21
    6條第3項及民法第549條第1項規定，原告得隨時終止委任關
    係，原告現提起本件訴訟並聲明辭任及終止監察人職務，則
    兩造間間監察人之委任關係亦已消滅，惟被告公司目前實際
    上無人可向主管機關辦理監察人之變更登記事宜，致兩造間
    之委任關係是否存在以及原告應否負公司法上監察人責任等
    ，於法律地位上即顯有不確定之危險，是原告並非無即受確
    認判決之法律上利益，爰依據上開規定訴請確認兩造間委任
    關係不存在，並聲明：確認原告與被告間監察人之委任關係
    不存在。
二、被告則以：原告既然係匯達公司派任被告公司之自然人代表
    ，則原告行使之監察人職務係代表匯達公司為之，委任關係
    應僅存於原告與匯達公司之間，茲原告對被告公司起訴，似
    有未合。又匯達公司與被告公司雖經廢止登記，惟依公司法
    弟26條之1準用第24條至26條之規定，應進入清算程序，於
    清算時期中法人格上屬存續，原告之監察人資格似不當然解
    任，如原告之監察人職務因廢止登記而當然解任，自廢止登
    記時起即與被告公司全然無涉，即無受確認判決之法律上利
    益。又原告僅得對被告公司特別代理人為訴訟行為，今原告
    以起訴狀繕本送達對被告公司特別代理人為辭任之意思表示
    ，此項意思表示係法律行為而非訴訟行為，自不得對被告公
    司之特別代理人為之。因此原告如欲藉由一個訴訟程序併對
    被告為法律行為及訴請確認委任關係不存在，應依公司法第
    322條規定產生清算人或依公司法第208條之1規定聲請法院
    選任臨時管理人後，再向被告公司清算人或臨時管理人為之
    ，俾符法制等語，資為抗辯，並聲明：原告之訴駁回。
三、訴外人匯達公司為被告公司之法人股東，原告係訴外人匯達
    公司派任被告公司之法人股東代表，並經當選為被告公司之
    監察人，惟被告公司及訴外人匯達公司現均已廢止在案等情
    ，有公司基本資料查詢附卷可參，且為兩造所不爭執，自堪
    信為真實。原告主張兩造間監察人委任關係已不存在，被告
    則以前詞置辯，是以本件爭點即在於：（一）原告是否得向
    特別代理人為終止委任之意思表示？（二）原告是否有確認
    利益存在？經查：
（一）按特別代理人於法定代理人或本人承當訴訟以前，代理當
      事人為一切訴訟行為，但不得為捨棄、認諾、撤回或和解
      ，民法第51條第4款定有明文。所謂「為一切訴訟行為」
      ，應包含形成權之行使等訴訟上攻擊防禦方法之提出及收
      受，否則相對人若發現得以行使解除權、終止權或抵銷抗
      辯等抗辯事由，竟不能向特別代理人提出，顯與民事訴訟
      法第51條選任特別代理人之立法意旨相違。查原告既為被
      告公司之監察人，兩造間自有委任關係存在，被告辯稱原
      告不應向其起訴云云，並不足採。又被告公司因無法定代
      理人而經本院選任特別代理人，原告以起訴狀繕本之送達
      對被告公司特別代理人為解除委任之意思表示，該解除委
      任之法律行為自對被告發生效力。至被告公司是否經清算
      程序，與原告是否得隨時終止委任關係無關，否則原告因
      被告公司未經清算程序致無法終止委任關係，顯失公平，
      是以被告辯稱原告應向被告公司清算人或臨時管理人為終
      止委任之意思表示，並無理由。
（二）又按法律關係之存否不明確，致原告在私法上之地位有受
      侵害之危險，而此危險得以對於被告之確認判決除去之者
      ，即得依民事訴訟法第247條之規定提起確認之訴，最高
      法院52年台上字第1922號著有判例可資參照。經查，本件
      被告公司在主管機關之登記資料中，仍列原告為監察人，
      有原告提出之基本資料查詢表在卷可憑（見本院卷第九頁
      及第十頁），且為被告所不爭執，故在客觀上有使人誤認
      原告仍係被告公司之監察人。次查，被告公司雖業經作成
      廢止登記，惟迄未進行清算程序，故依公司法第26條之1
      、第25條規定，應視為尚未解散，從而公司法人人格仍存
      在，因此於被告公司之法人人格繼續存在，仍得對外為法
      律行為之期間，原告自有因上開被告公司不變更監察人姓
      名登記之行為，使兩造間委任關係存否發生不明確，致原
      告私法上地位受有侵害之危險。而此項不明確，得以本件
      確認之訴予以排除，故原告主張其有即受確認判決之法律
      上利益等語，即屬可取。
五、綜上所述，原告請求確認其與被告間監察人之委任關係不存
    在，洵屬有據，應予准許。
六、本案事證已臻明確，兩造其餘主張陳述及所提之證據，經本
    院斟酌後，認與判決結果不生影響，均毋庸再予論述，附此
    敘明。
七、據上論結，本件原告之訴為有理由，依民事訴訟法第78條規
    定，判決如主文。
中    華    民    國    95    年    12    月    29    日
                  民事第五庭    法  官  蔡如琪
以上正本係照原本作成
如對本判決上訴，須於判決送達後20日內向本院提出上訴狀
中    華    民    國    95    年    12    月     29   日
                                書記官  劉寶鈴


司法院資訊處製作；財團法人民間司法改革基金會備份。
